【裁判字號】    89,判,1273
【裁判日期】    890427
【裁判案由】    建築法
【裁判全文】
行  政  法  院  判  決                          八十九年度判字第一二七三號
    原      告  甲○○○
    被      告  宜蘭縣政府
右當事人間因建築法事件，原告不服內政部中華民國八十八年三月三十一日台八八內
訴字第八七○六三四一號再訴願決定，提起行政訴訟，本院判決如左︰
    主  文
原告之訴駁回。
    事  實
緣原告所有坐落宜蘭縣宜蘭市○○街五九號一樓建築物，使用執照核准用途為住宅、
店舖。被告之建築物防火避難設施與設備安全檢查小組於民國八十七年三月十七日前
往檢查，發現上開建築物未經申請核准，即變更經營美紅海產店。被告認違反建築法
第七十三條規定，乃依同法第九十條第一項規定，以八十七年四月二日府建管字第三
七三二四號函處原告罰鍰新台幣（下同）六萬元，並勒令停止使用。原告不服，提起
訴願、再訴願，均遭決定駁回，遂提起行政訴訟。茲摘敘兩造訴辯意旨如次：
原告起訴意旨略謂︰按行政罰之目的應在處罰違規行為人。建築法第七十三條後段規
定：「建築物非經領得變更使用執照，不得變更其使用。」同法第九十條規定違反上
開規定者，「處建物所有人『或』使用人新台幣六萬元以上三十萬元以下罰鍰」，是
究應處罰該建築築物之所有人或使用人，應以實際為違法變更使用之行為人為處罰客
體，被告對此應予查證，不應僅憑主觀之好惡、隨興認定。本件原告所有系爭建築物
，於八十六年九月十六日即出租予訴外人黃瑞香使用，契約條款已載明承租人不得違
法使用租賃物，顯示出租人並無違背建築物所有權人之義務。租賃契約存續期間，承
租人原得為租賃物之使用、收益，故原告並未多所過問，其擅自變更使用經營「美紅
海產店」，為真正違規行為人，乃上開建築法條所欲罰鍰之對象，應無疑義。且原告
於接到處分書後，旋於八十七年四月十三日以宜蘭郵局存證信函第二一三號向黃瑞香
提前終止租約，已善盡建築物所有權人之責任。被告稽查當日，原告並未在場，被告
檢查之後，亦未詳加查明真正違規行為人，即驟為處分，已違法在前，訴願及再訴願
機關對原告所舉事實及證據未加詳查，即逕為決定，顯有違誤。請將再訴願決定、訴
願決定、原處分均撤銷，以維公義等語。
被告答辯意旨略謂︰一、按「建築物．．．非經領得變更使用執照，不得變更其使用
。」「違反第七十三條後段規定擅自變更使用者，處建築物所有人或使用人新台幣六
萬元以上三十萬元以下罰鍰，並勒令停止使用．．．」為建築法第七十三條、第九十
條第一項所明定。查原告所有系爭建築物，原核准作為住宅、店舖使用，經被告於八
十七年三月十七日實施建築物防火避難設施與設備安全檢查時，查獲該建築物未經領
得變更使用執照，即擅自變更用途供美紅海產店使用，並將停車空間等違規隔間使用
，遂依前揭規定，處原告六萬元之罰鍰，依法並無不合。二、原告以系爭建物已出租
，依建築法第九十條規定，應以違規使用人為處分對象乙節，惟依建築法第七十七條
規定：「建築物所有權人、使用人應維護建築物合法使用與其構造及設備安全。」且
該建築物前經被告於八十六年十二月十八日八六府建管字第一四八九五二函令所有人
文到立即恢復原核准用途在案，所有權人對於維護建築物之合法使用，實有無法規避
之義務，原告既已違反上開規定，被告據以處分，應無違誤，請依法駁回原告之訴等
語。
    理  由
按「建築物非經領得使用執照，不准接水、接電，或申請營業登記及使用；非經領得
變更使用執照，不得變更其使用。」「違反第七十三條後段規定擅自變更使用者，處
建築物所有人或使用人新台幣六萬元以上三十萬元以下罰鍰，並勒令停止使用。得以
補辦手續者，令其限期補辦手續，不停止使用或逾期不補辦者得連續處罰。」建築法
第七十三條、第九十條第一項定有明文。本件原告所有系爭建築物，使用執照核准用
途為住宅、店舖，經被告於八十七年三月十七日實施建築物防火避難設施與設備安全
檢查時，查獲該建築物未經領得變更使用執照，即擅自變更用途經營美紅海產店，並
將停車空間等違規隔間使用，此有使用執照及建築物防火避難設施與設備安全檢（複
）查報告書附原處分卷足憑。被告認系爭建築物未經核准即變更經營美紅海產店，已
違反建築法第七十三條之規定，遂依同法第九十條第一項規定，處原告罰鍰六萬元，
並勒令停止使用（原處分書未將違規隔間使用等列為違章事實），揆諸首揭規定，並
無不合。原告訴稱：系爭建物已出租予黃瑞香，依建築法第九十條規定，應以違規使
用人為處分對象。又稽查當日原告並未在場，且租賃契約既已訂明承租人不得違法使
用租賃物，顯示原告已善盡建築物所有權人之責任云云。惟按建築法第七十七條規定
：「建築物所有權人、使用人應維護建築物合法使用與其構造及設備安全」，足見建
築物所有權人與使用人對於建築物之合法使用，均有維護之義務，建築物所有權人將
其建築物出租他人後，仍負有維護建築物合法使用之義務，非可一概不予過問，而任
由承租人非法使用。況查系爭建築物前於八十六年十一月二十六日即有違規變更使用
經營美紅海產店之情形而為被告所查獲，並經被告於八十六年十二月十八日八六府建
管字第一四八九五二函令原告文到立即恢復原核准用途在案，此有上開函文、檢查紀
錄表、掛號郵件收件回執等影本附原處分卷可證。乃原告未恢復原狀，任令變更用途
之違法狀態繼續存在，直至八十七年三月十七日再度被查獲。是縱如原告所述系爭建
築物已出租予黃瑞香，係黃瑞香違規隔間變更使用等情屬實，其亦應與黃瑞香共同負
建築法第九十條前段之責任。至租賃契約附有出租人免責條款，係原告與承租人內部
問題，並不影響其應負之行政責任。又原告訴稱本件稽查當日伊未在場，縱令屬實，
亦屬檢查通知是否有瑕疵之另一問題，與被告檢查系爭建築物有違法變更使用之事實
，不生影響。綜上所述，原告所述各節，均非可採，其既違反上開規定，被告依法予
以處分，自無不合。訴願、再訴願決定遞予維持，俱無違誤。原告起訴論旨，核無理
由，應予駁回。
據上論結，本件原告之訴為無理由，爰依行政訴訟法第二十六條後段，判決如主文。
中    華    民    國     八十九      年      四      月     二十七      日
                    行 政 法 院 第 一 庭
                                審 判 長 評  事      黃  綠  星
                                         評  事      藍  獻  林
                                         評  事      黃  璽  君
                                         評  事      廖  宏  明
                                         評  事      鄭  忠  仁
右  正  本  證  明  與  原  本  無  異
                                         法院書記官  邱  彰  德
中    華    民    國     八十九      年      四      月     二十七      日


司法院資訊處製作；財團法人民間司法改革基金會備份。
